Inventaris van het archief van het Nederlandse Gezantschap in Vaticaanstad, 1955-1975
Nationaal Archief, Den Haag
Nederlands Gezantschap in Vaticaanstad
Gezantschap Vaticaanstad
1955-1975
Z260
0.30 meter; 44 inventarisnummers.
Normale geschreven, getypte en gedrukte documenten, geen bijzondere handschriften.
Nationaal Archief, Den Haag
Nederlands Gezantschap in Vaticaanstad, 1955-1975
Het archief bevat stukken betreffende de organisatie van de post, protocollaire zaken en dossiers over de ontwikkelingen in Vaticaanstad op het gebied van juridische en sociale zaken, economie, cultuur, onderwijs en wetenschap. Te vinden zijn brieven en rapporten over onderwerpen als de kroning van paus Paulus VI, toespraken van de pausen Pius XII en Paulus VI en het voorgenomen huwelijk van Prinses Beatrix met Claus von Amsberg.
Archiefvorming
Geschiedenis van de archiefvormer
Tijdens de oorlog van 1914-1918 achtte de Nederlandse regering het ondanks fel verzet van de CHU, met het oog op bemiddelingsacties ten gunste van de vrede, van belang een vertegenwoordiger te hebben in één van de weinige overgebleven centra van diplomatiek verkeer. Dat leidde tot tijdelijk herstel van de betrekkingen met het Vaticaan welke in 1871 waren beëindigd. In 1915 werd mr. L.H.W. Regout benoemd als gezant bij het Vaticaan in tijdelijke en speciale zending. Mr. Regout overleed enkele weken na zijn benoeming. In 1916 werd jhr. O.E.A.M. van Nispen tot Sevenaer benoemd.
Na de wapenstilstand van 1918 wilde minister Van Karnebeek deze vertegenwoordiging blijvend maken, maar hij kreeg A.F de Savornin Lohmann tegen zich. Enkele jaren kon de minister het gezantschap houden omdat de SDAP en de Vrijzinnige Democraten hem steunden. In het najaar van 1925 diende ds. G.H. Kersten van de SGP een amendement in bij de behandeling van de begroting van Buitenlandse Zaken, dat schrapping van het krediet voor het gezantschap bij het Vaticaan beoogde. Op 10 november 1925 ging de linkerzijde - de SDAP en de Vrijzinnig Democraten - om en haalde het amendement van ds. G.H. Kersten een meerderheid. Hierdoor kwam het kabinet ten val.
De terugroepingbrieven van gezant O.E.A.M. van Nispen tot Sevenaer werden op 3 juni 1926 overhandigd. Van Nispen had zelf gewild dat hij het leedwezen van de regering over het kamervotum kenbaar had mogen maken, maar zijn instructie luidde minder scherp. Hij diende de kardinaal-staatssecretaris Gasparri mee te delen dat de Nederlandse regering erop vertrouwde 'dat de door haar betreurde opheffing van het gezantschap voor het overige geen wijziging zal brengen in het oprecht vriendelijk karakter der diplomatieke betrekkingen welke sedert zovele jaren tussen het Vaticaan en de Nederlandse regering bestaan'.
In 1944 werden de diplomatieke betrekkingen met het Vaticaan opnieuw aangeknoopt. Op 16 augustus 1944 werd jhr. mr. M.W. van Weede benoemd als gezant bij het Vaticaan. Hij werd in 1956 opgevolgd door F.R.W.H.M.J. graaf de Marchant d'Ansembourg. In 1967 werd mr. S.G.M. baron Voorst tot Voorst benoemd als ambassadeur. Hij werd in 1975 opgevolgd door mr. J.I.M. Welsing.
Geschiedenis van het archiefbeheer
Het archief van de diplomatieke vertegenwoordiging in Vaticaanstad over de jaren 1955-1975 werd in 1986 overgebracht naar het ministerie van Buitenlandse Zaken. Het archief was geordend volgens het agendastelsel-dossierstelsel. Alle ingekomen en minuten van uitgaande stukken werden in chronologische volgorde ingeschreven in de agenda. In de agenda werd aan elk stuk een code toegekend en daarna gearchiveerd in dossiers. Tijdens de inventarisatie is de ordening volgens de archiefcode zoveel mogelijk gehandhaafd. Dit houdt in dat de dossiers geordend zijn in de volgorde van de code. In 1987 is een deel van het ambassade archief in Vaticaanstad vernietigd. Gedurende de inventarisatie is er 1 doos vernietigd. De vernietiging is geschied volgens de vernietigingsbeschikking van het ministerie van Buitenlandse Zaken. Het te bewaren deel is 0,375 meter groot.
De verwerving van het archief
Het archief is in 2012 door Ministerie van Buitenlandse Zaken overgebracht naar het Nationaal Archief, krachtens artikel 12 van de Archiefwet 1995
Het archief is krachtens bepalingen van de Archiefwet overgebracht.
Inhoud en structuur van het archief
2.05
Selectie en vernietiging
Het archief van het Gezantschap in Vaticaanstad over de periode 1955-1975 is in 1987 geselecteerd door het ministerie van Buitenlandse Zaken. Met het Nationaal Archief (NA) is afgesproken dat er tijdens de herbewerking van het archief in 2010 geen aanvullende selectie plaats zal vinden. Het archiefbestand zal in zijn geheel worden overgebracht naar het NA. Met het NA is afgesproken om geen koppeling te maken met handelingen uit de Basis Selectiedocumenten.
Ordening van het archief
Het archief is primair geordend op beleidsterrein. Secundair is er sprake van een onderwerpsgewijze ordening.
Aanwijzingen voor de gebruiker
Openbaarheidsbeperkingen
Volledig openbaar.
Materiële beperkingen
Het archief kent geen beperkingen voor het raadplegen van stukken als gevolg van slechte materiële staat
Aanvraaginstructie
Openbare archiefstukken kunnen online worden aangevraagd en gereserveerd. U kunt dit ook via de terminals in de studiezaal van het Nationaal Archief doen. Om te kunnen reserveren dient u de volgende stappen te volgen:
U maakt een profiel aan op www.gahetna.nl, en logt vervolgens in
Via de archiefinventaris (alleen de beschrijvingen met rode nummers) selecteert u het gewenste archiefstuk door op de knop 'Reserveren' te klikken
In het volgende scherm geeft u aan op welke dag u het archiefstuk wilt inzien
Indien u zich bevindt in de studiezaal en een tafelnummer heeft ontvangen kunt u dit nummer vermelden. Als u geen tafelnummer heeft kunt u tafelnummer 777 laten staan
Vervolgens bevestigt u uw reservering door deze te versturen.
Verwant materiaal
Beschikbaarheid van kopieën
Het archief bevat geen inventarisnummers die in kopievorm beschikbaar zijn.
Verwante archieven
Deze toegang sluit aan bij een al bestaande toegang aanwezig bij het NA: 2.05.296 Inventaris van het archief van het Gezantschap in Vaticaanstad, 1944-1954.
Beschrijving van de series en archiefbestanddelen
- Stukken van algemene aard, 1.
  - Agenda's van ingekomen- en minuten van uitgaande stukken, 1965-1974; 1-5; 5 delen
    - 1965, 1
    - 1966, 2
    - 1967, 3
    - 1968 - okt. 1971, 4
    - 1971 - dec. 1974, 5
  - Agenda's van ingekomen en uitgaande code-telegrammen, 1959-1972; 6
- Stukken van bijzondere aard, 2.
  - Organisme (code 1), 2.1.
    - Algemeen (code 10), 2.1.1.
      - Stukken betreffende bezoeken van de inspecteur van de buitenlandse dienst inzake de inspectie op de ambassade, 1956 - 1972; 7; 1 omslag
    - Personeel (code 13), 2.1.2.
      - Stukken betreffende de kanselier mej. E.S.F. van Alphen, 1952 - 1969; 8; 1 omslag
      - Stukken betreffende het aanbieden van geloofsbrieven van ambassadeur mr. S.G.M. Baron van Voorst tot Voorst aan paus Paulus VI, 1967 - 1975; 9; 1 omslag
      - Bezettings- en mutatiestaten van het personeel werkzaam bij de ambassade, 1968 -1974; 10; 1 omslag
      - Stukken betreffende het valuta-inkomen van de ambassadeur mr. S.G.M. baron van Voorst tot Voorst, 1971 - 1975; 11; 1 omslag
    - Beveiliging (code 14), 2.1.3.
      - Minuut aan het ministerie van Buitenlandse Zaken inzake de mening van het Vaticaan over het terrorisme, 1974; 12; 1 omslag
  - Protocol (code 2), 2.2.
    - Nationale uitingen (code 21), 2.2.1.
      - Verslag van het verloop van de viering van het 25-jarig regeringsjubileum van koningin Juliana op de Nederlandse ambassade in Rome, 1973; 13; 1 omslag
    - Benadering koninklijk huis, staatshoofden (code 27), 2.2.2.
      - Stukken betreffende de viering van de tachtigste verjaardag van paus Pius XII, 1955 - 1956; 14; 1 omslag
      - Stukken betreffende het voorgenomen huwelijk van prinses Beatrix met de heer Claus von Amsberg, 1965 - 1966; 15; 1 omslag
      - Stukken betreffende prins Bernard en de Lockheed affaire, 1976; 16; 1 omslag
    - Verzorging en verhouding tot corps diplomatique en corps consulaire en leden van internationale organisaties (code 28), 2.2.3.
      - Stukken betreffende de nieuwjaarsontvangst door paus Paulus VI van het corps diplomatique, 1973 - 1974; 17; 1 omslag
  - Juridische aangelegenheden (code 3), 2.3.
    - Volken en Internationaal Recht (code 31), 2.3.1.
      - Stukken betreffende de verklaring inzake het behoud van de Nederlandse nationaliteit door barones A.M.E.L. van Voorst tot Voorst, 1974; 18; 1 omslag
  - Economie, Migratie, Arbeid (code 6), 2.4.
    - Produktie en consumptie (code 614), 2.4.1.
      - Stukken betreffende een pauselijke boodschap aan de Assemblee van de Verenigde Naties inzake grondstoffenproblemen, 1974; 19; 1 omslag
  - Culturele aangelegenheden, Voorlichting (code 8), 2.5.
    - Godsdiensten en geestelijke stromingen (code 817), 2.5.1.
      - Stukken betreffende het gesloten concordaat tussen Oostenrijk en Duitsland, 1955 - 1965; 20; 1 omslag
      - Stukken betreffende pauselijke benoemingen van internuntii in het buitenland, 1955 - 1959; 21; 1 omslag
      - Verslagen aan het ministerie van Buitenlandse Zaken inzake archeologische opgravingen door het Vaticaan, 1958 - 1968; 22; 1 omslag
      - Correspondentie inzake Mariaverschijningen in Amsterdam, 1959 - 1974; 23; 1 omslag
      - Stukken betreffende de kroning van paus Paulus VI, 1963; 24; 1 omslag
      - Stukken betreffende een dialoog tussen de rooms-katholieke kerk en niet-gelovigen, 1965 - 1974; 25; 1 omslag
      - Stukken betreffende de Wereldvredesdag, 1967 - 1973; 26; 1 omslag
      - Stukken betreffende de gehouden bisschoppensynode in Vaticaanstad, 1968 - 1974; 27; 1 omslag
      - Stukken betreffende de verhouding tussen het Vaticaan en de massa-media, 1968 - 1974; 28; 1 omslag
      - Verslagen over de toespraken van paus Paulus VI aan het college van kardinalen, 1969 - 1974; 29; 1 omslag
      - Verslagen over de toespraken van paus Paulus VI, 1969 - 1974; 30; 1 omslag
        Zie ook inventarisnr. 38
      - Stukken betreffende een reis van paus Paulus VI naar het Verre Oosten en Oceanië, 1970; 31; 1 omslag
      - Stukken betreffende de commissie "Justitia en Pax" inzake ontwikkelingshulp aan Derde wereldlanden, 1970 - 1972; 32; 1 omslag
      - Stukken betreffende de verhouding tussen het Vaticaan en het Internationaal Centrum Informatie en Documentatie (IDOC), 1971 - 1972; 33; 1 omslag
      - Stukken betreffende kerkelijke voorschriften inzake de biecht en de communie, 1971 - 1972; 34; 1 omslag
      - Stukken betreffende de aankondiging van het 'Heilig Jaar', 1973 - 1975; 35; 1 omslag
  - Staatkunde, Landsverdediging, Internationale Organisaties (code 9), 2.6.
    - Binnenlandse staatkunde (code 911), 2.6.1.
      - Stukken betreffende de ziekte alsmede het overlijden van paus Pius XII, 1955; 36; 1 omslag
      - Stukken betreffende toespraken door paus Pius XII, 1955 - 1958; 37; 1 pak
        Zie ook inv.nr. 31
      - Stukken betreffende het staatshoofd paus Paulus XXIII, 1958 - 1963; 38; 1 omslag
      - Correspondentie met het ministerie van Buitenlandse Zaken inzake de kerkelijke indeling van Nederlands Nieuw-Guinea, 1959 - 1960; 39; 1 omslag
    - Buitenlandse betrekkingen (code 912), 2.6.2.
      - Stukken betreffende de betrekkingen tussen het Vaticaan en het buitenland, 1955-1975; 40-41; 2 omslagen
        - A - I 1955-1975, 40
        - K - Z 1955-1975, 41
    - Landsverdediging (code 92), 2.6.3.
      - Stukken betreffende het kernstop-verdrag tussen het Vaticaan en het Internationaal Agentschap voor Atoom Energie (IAEA), 1963 - 1973; 42; 1 omslag
      - Stukken betreffende het Vaticaan en het ontwapeningsprobleem, 1972; 43; 1 omslag
- Oude toegang, 3.
  - Inventaris van het archief van het gezantschap in Vaticaanstad, 1955-1975, 1989; 44; 1 omslag
    Bevat een bijlage met lijst van namen van landen en perioden waarover de informatie betrekking heeft, behorend bij inv.nrs. 40 en 41